臺灣臺南地方法院臺南簡易庭民事判決
109年度南簡字第1181號
原      告  吳美雲  
訴訟代理人  凃禎和律師
被      告  張瓊枝  


上列當事人間請求確認通行權存在等事件，經本院於民國110年1月25日言詞辯論終結，判決如下：                      
    主      文
一、確認原告就被告所有坐落臺南市○○區○○段○○○○○地號土地（
    面積九五點三三平方公尺）有通行權存在。
二、被告在前項土地範圍內應容忍原告通行，並不得設置障礙物
    或為任何妨礙原告通行之行為。
三、被告應將放置於第一項土地上如附圖編號Ａ部分所示地上物
    （面積六點六一平方公尺）所示之地上物移除。
四、訴訟費用由被吿負擔。
    事實及理由
一、按確認法律關係之訴，非原告有即受確認判決之法律上利益
    者，不得提起之，民事訴訟法第247條第1項前段定有明文。
    所謂即受確認判決之法律上利益，係指因法律關係之存否不
    明確，致原告在私法上之地位有受侵害之危險，此項危險得
    以對於被告之確認判決除去之者而言（最高法院42年台上字
    第1031號判例意旨參照）。查本件原告主張其就坐落臺南市
    ○○區○○段000○0地號土地（下稱系爭640之1地號土地）有通
    行權存在而為被告所否認，被告並故意堆置磚石等物妨礙原
    告之通行，則原告於系爭640之1地號土地上有無通行權即屬
    不明確，且此法律上地位之不安狀態，能以本件確認判決將
    之除去，揆諸前揭法條規定及說明，原告提起本件確認通行
    權存在訴訟即有受確認判決之法律上利益，應屬適法，合先
    敘明。
二、原告起訴主張：
(一)坐落臺南市○○區○○段000地號、640之1地號、640之2地號土
    地原均為訴外人謝李阿珠所有（下各稱系爭640、640之1、6
    40之2地號土地），原告於民國101年3月16日向謝李阿珠購
    買系爭640地號土地，並於其上興建門牌號碼臺南市○○區○○
    路0段000巷0號房屋（ 下稱系爭房屋）。當時坐落於系爭64
    0地號土地西側及北側之系爭640之1地號土地上原鋪設柏油
    ，做為道路通行使用，謝李阿珠為保障原告之通行權，遂與
    原告簽訂土地通行契約書，約定將系爭640之1地號土地無償
    提供原告通行使用，且雙方皆不得於系爭640之1地號土地上
    設置障礙物或其他妨礙通行之物件，以確保彼此對外通行之
    權利（下稱系爭通行契約書）。　　
(二)謝李阿珠另於104年10月1日將系爭640之1地號土地、系爭64
    0之2地號土地出售予被告，當時有出具系爭通行契約書並告
    知被告因系爭640之1地號土地為計畫道路，且其上有原告之
    土地通行權，謝李阿珠以較為低廉之價格將前開土地出售予
    被告。被告於買受前開土地時，明知系爭640之1地號土地上
    有原告之上開通行權存在，即應受系爭通行契約書之拘束。
    豈料被告嗣後竟多次要求原告向其購買系爭640之1地號土地
    ，原告向被告表示無購買意願後，被告竟強行僱工載運磚石
    等地上物惡意堆置於系爭640地號土地上，範圍如附圖（即
    臺南市安南地政事務所收件日期109年8月27日法囑土地字第
    29900號之土地複丈成果圖）編號Ａ部分所示（下稱系爭地上
    物），妨礙原告對外之通行權。又原告所有之系爭640地號
    土地為袋地，僅能通行被告所有之系爭640之1地號土地始能
    至對外道路，是原告對系爭640之1地號土地應有通行權，爰
    依系爭通行契約書、民法第787條第1項之規定提起本訴等語
    。
(三)並聲明：
　1.先位聲明：
　⑴確認原告就被告所有系爭640之1地號土地（面積95.33平方公
    尺）有通行權存在。
　⑵被告在前項土地範圍內，應容忍原告通行，並不得設置障礙
    物或為任何妨礙原告通行之行為。
　⑶被告應將放置於系爭640之1地號土地範圍內如附圖所示編號Ａ
    部分（面積6.61平方公尺）之系爭地上物移除。
　2.備位聲明：
　⑴確認原告就被告所有系爭640之1地號土地有通行權存在，通
    行方案由法院擇損害最小處所為之。
　⑵被告在前向土地範圍內，應容忍原告通行，並應將所設置之
    障礙物排除，暨不得為任何妨礙原告通行之行為。
三、被告抗辯：
(一)系爭640之1地號土地為被告於104年7月28日經訴外人即南北
    不動產仲介人員李麗真向原所有權人謝李阿珠所購買，並訂
    有不動產買賣契約書（下稱系爭買賣契約書），惟李麗真於
    出售系爭640之1地號土地予被告時並無提及原告與謝李阿珠
    於該土地上有設定通行權一事，且系爭買賣契約書中亦無記
    載，而縱原告與謝李阿珠間簽立系爭通行契約書，惟此僅為
    原告與謝李阿珠間之債權行為，被告自不受系爭通行契約書
    效力拘束。
(二)又原告雖主張系爭640地號土地為袋地，需通行系爭640之1
    地號土地始能至對外道路，而觀系爭房屋之原始起造圖，該
    建物之出入口原先規劃面向臺南市安南區公學路6段642巷，
    惟因原告嗣後更改設計，致最後僅能通行系爭640之1地號土
    地始能至對外道路，是系爭640地號土地乃係因原告之上開
    改建行為而成為袋地，依民法第787條第1項但書之規定，原
    告並無於系爭640之1地號土地上通行之權利。
(三)又系爭房屋西側尚有被告所有，坐落臺南市○○區○○段000○0
    地號土地及同段635之1地號土地（下各稱系爭641之1、系爭
    635之1地號土地），而上開2筆土地，因地屬狹長型，實際
    運用價值顯不如系爭640之1地號土地，是原告如欲主張系爭
    640地號土地為袋地而有鄰地通行權，亦僅能通行於系爭641
    之1地號土地及系爭635之1地號土地，方符合對周圍土地損
    害最小之方法。並為答辯聲明：原告之訴駁回。　　
四、得心證之理由：
(一)原告主張系爭640、640之1、640之2地號土地原均為謝李阿
    珠所有，原告於101年3月16日向謝李阿珠購買系爭640地號
    土地後於其上興建系爭房屋，嗣於104年7月28日被告亦向謝
    李阿珠購入系爭640之1、640之2地號土地，被告現為系爭64
    0之1地號土地之所有權人等情，為被吿所不爭執，上情首堪
    認定。
(二)至原告主張謝李阿珠曾與其簽立系爭通行契約書，約定將系
    爭640之1地號土地無償提供原告通行使用，且雙方皆不得於
    系爭640之1地號土地上設置障礙物或其他妨礙通行之物件等
    情，則為被吿否認，並以前詞置辯。故本件應審究者為：系
    爭通行契約書之效力範圍有無及於被吿？原告請求確認對系
    爭640之1地號土地有通行權存在，並依系爭通行契約書請求
    被吿容忍原告通行前開土地，將系爭地上物移除，並不得設
    置障礙物或為任何妨礙原告通行之行為，有無理由？茲論述
    如下。
(三)依照原告所提證據，足認系爭通行契約書之效力範圍及於被
    吿：
　1.按民法上之法律行為，有債權行為與物權行為，除法律有特
    別規定外，前者於特定人間發生法律上之效力，後者於以公
    示方法使第三人得知悉之狀態下，對任何第三人均發生法律
    上之效力。如其事實為第三人明知或可得而知，縱為債權契
    約，其契約內容仍非不得對第三人發生法律上之效力（司法
    院大法官會議釋字第349號解釋理由參照）。準此，民法之
    債權行為，如其事實為第三人明知或可得而知，就維持法律
    秩序之安定性及公共利益而言，縱為債權契約，其契約內容
    仍非不得對第三人發生法律上之效力。
　2.觀系爭通行契約書記載：「乙方（即謝李阿珠）同意就附圖
    斜線部分供甲方（即原告）無償無限期通行使用，但乙方仍
    可通行及作其他無礙通行之使用或處置。甲乙雙方不得於標
    的物上設置任何障礙物或其他足以妨礙通行之物體。乙方須
    配合甲方如將標的（系爭640地號土地）出售時，連同系爭6
    40之1地號土地通行權之權利一併移轉予新所有權人無償通
    行使用，乙方應配合甲方，不得提出任何異議」等語（見本
    院調字卷第25頁），而系爭通行契約書所附之附圖斜線部分
    即為系爭640之1地號土地全部，可見謝李阿珠與原告間就系
    爭640之1地號土地確實有無償提供原告通行使用之協議存在
    。
　3.而依據證人李麗真（即謝李阿珠之妹）於本院到庭證稱略以
    ：「系爭640之1地號土地本來就是計畫道路，這塊地包含系
    爭640之2地號土地及其他持分的土地我是一起賣給被告...
    當初賣給原告的系爭640地號土地時，謝李阿珠授權我處理
    買賣，系爭土地通行契約書是我主動提供給原告的，讓原告
    要蓋房子時可以申請建照，我有授權原告通行系爭640之1地
    號土地...系爭640之1地號土地當初也是我介紹被吿的，我
    受謝李阿珠委託居間，事前帶看、介紹議價都是我處理的，
    帶看時我有跟被吿提到系爭640之1地號土地有路權給隔壁的
    系爭640地號土地地主，我口頭上有說，但買賣契約書沒有
    寫，系爭640之1地號土地從99年起就是水泥路面，被吿也知
    道這土地是計畫道路，計畫道路不能蓋房子，但可以持有，
    被吿當初是打算蓋在系爭640之2地號土地上，計畫道路用地
    的價格比較便宜...系爭640地號土地一定要通過系爭640之1
    地號土地才可以蓋房子...」等語（見本院卷第208-218頁）
    ，而系爭640-1地號土地使用分區為道路用地乙情，亦有使
    用分區證明書可參（見本院卷第93頁），由此可知被吿於買
    受當時已經知悉系爭640之1地號土地為計畫道路用地，並非
    建地，且透過證人李麗真轉述而知悉系爭通行契約書「原告
    得就系爭640之1地號土地無償通行使用」之約定內容，被吿
    仍同意買受系爭640之1地號土地，依照前開說明，被告自應
    繼受系爭通行契約書債務人之地位，而受系爭通行契約書之
    拘束，被吿負有提供系爭640之1地號土地予系爭640地號土
    地買受人及權利繼受人無償通行使用之義務，始足以維持法
    律秩序之安定性與公共利益，及避免系爭640之1地號土地之
    前手以債權相對性為由，藉由迂迴移轉所有權登記之脫法行
    為，以達到系爭640之1地號土地後手不受前手拘束之不當結
    果，並符合誠信原則。原吿取得系爭640地號土地所有權，
    自得本於系爭通行契約書之約定對被告主張就系爭640之1地
    號土地有通行權。被告抗辯其非系爭通行契約書之當事人，
    不受該契約之拘束云云，並非可採。
(四)被吿應受系爭通行契約書之拘束，業如前述，則原告請求確
    認對系爭640之1地號土地有通行權存在，即屬有據。又系爭
    640之1地號土地上經被吿放置如附圖編號Ａ部分所示之系爭
    地上物（磚塊），以致原告之車輛無法自由通行至道路等情
    ，有業經本院勘驗屬實，並製有勘驗筆錄、現場照片在卷可
    稽（見本院卷第111-141頁），則原告依系爭通行契約書之
    約定，請求被吿容忍原告通行前開土地，將系爭地上物移除
    ，並不得設置障礙物或為任何妨礙原告通行之行為，即有理
    由，應予准許。
五、綜上所述，原告先位請求確認對系爭640之1地號土地有通行
    權存在，並依系爭通行契約書請求被吿容忍原告通行前開土
    地，將系爭地上物移除，並不得設置障礙物或為任何妨礙原
    告通行之行為，均有理由，應予准許，爰判決如主文第1至3
    項所示。又原告備位請求之部分，因本件已就先位部分判決
    原告有理由，是本院就此部分無再審酌有無理由之必要，附
    此敘明。
六、本件事證已臻明確，兩造其餘攻擊、防禦方法及所提之證據
    ，經本院審酌後，認與判決之結果不生影響，爰不一一論列
    ，併此敘明。
七、訴訟費用之依據：民事訴訟法第78條。
中　　華　　民　　國　　110 　年　　2 　　月　　19　　日
                  臺灣臺南地方法院臺南簡易庭
　　　　　　　　　                    法  官  許育菱 
以上正本係照原本作成。
如不服本判決，應於送達後20日內，向本院提出上訴狀並表明上
訴理由，如於本判決宣示後送達前提起上訴者，應於判決送達後
20日內補提上訴理由書（須附繕本）。
如委任律師提起上訴者，應一併繳納上訴審裁判費。
中　　華　　民　　國　　110 　年　　2 　　月　　19　　日
                                       書記官  楊意萱